【裁判字號】    98,上更(一),42
【裁判日期】    990420
【裁判案由】    確認債權不存在等
【裁判全文】
臺灣高等法院臺中分院民事判決  98年度上更(一)字第42號
上  訴  人  甲○○
訴訟代理人  林益輝律師
被  上訴人  南投縣名間鄉農會
法定代理人  乙○○
訴訟代理人  曾耀聰律師
複  代理人  丙○○
上列當事人間確認債權不存在等事件，上訴人對於中華民國97年
12月16日臺灣南投地方法院97年度訴字第129號第一審判決提起
上訴，經最高法院發回更審，本院於中華民國99年3月30日言詞
辯論終結，判決如下：
    主  文
上訴駁回。
第二審及發回前第三審訴訟費用由上訴人負擔。
    事實及理由
一、上訴人主張：
(一)、坐落南投縣名間鄉○○段第1090、1119、1120、1125、1126
    地號等5筆土地（下合稱系爭土地）之原所有人即訴外人張
    岳欽，於民國（下同）81年8月13日為被上訴人設定最高限
    額為新台幣（下同）480萬元、存續期間自81年8月10日至96
    年8月10日之最高限額抵押權（下稱系爭最高限額抵押權）
    ，張岳欽並於83年9月9日向被上訴人借款230萬元。後張岳
    欽於85年間將系爭土地出售予訴外人紀陳秀貞，並於85年6
    月15日完成所有權移轉登記，且張岳欽上開借款亦由紀陳秀
    貞於89年2月23日至90年11月8日代為清償完畢。上訴人嗣於
    92年間購買系爭土地，並於92年8月22日登記完畢。然紀陳
    秀貞及上訴人向被上訴人請求核發清償證明書，以塗銷抵押
    權設定登記，被上訴人均以張岳欽另有為他人於被上訴人處
    為連帶保證人而拒絕，並向原審法院聲請拍賣系爭土地。惟
    系爭抵押權擔保之債權既已清償完畢，則系爭抵押權已無所
    附麗，張岳欽之其他債務，亦非系爭抵押權擔保範圍，再系
    爭抵押權亦已屆存續期間即96年8月10日，系爭抵押權設定
    登記自應予以塗銷。爰提起本訴。訴之聲明：(1)確認上訴人
    所有坐落南投縣名間鄉○○段第1090、1119、1120、1125、
    1126號等5筆土地，登記收件字號為南登字第11228號，為被
    上訴人於81年8月13日設定最高限額480萬元之抵押債權不存
    在；(2)被上訴人並應塗銷上開抵押權設定登記。
(二)、對被上訴人抗辯之陳述：
  1.系爭抵押權設定契約書乃被上訴人一方預定用於同類契約之
    條款而訂定之契約範本，非被上訴人與張岳欽間就系爭抵押
    權之設定所個別商議後擬就，此類定型化契約範本之預先擬
    就固有便捷、統合之效能，惟亦因所載約定事項細密繁眾，
    若契約訂定之一方對定型化契約書所載諸事項，或因過於繁
    細，並未全然詳細審閱、或未全然詳細審閱、或因經驗智識
    未足，致訂約雙方對契約效力範疇發生認識上之歧異，此時
    自應參酌訂約之內容，探求當事人之真意，解釋契約，尚難
    專以定型化契約之條款為唯一之解釋憑據。
  2.又一般人向金融機構為抵押權設定之約定，多係為擔保其與
    金融機構間所生之借款債務，除有特別考量或約定，鮮少預
    想擔保範圍尚及於與金融機構間除借款以外因其他法律關係
    所生債務。是被上訴人與張岳欽簽訂系爭抵押權設定契約書
    時，雙方若均有認識欲將張岳欽向被上訴人所為借貸關係以
    外之債權債務併納入系爭抵押權之擔保範圍，則張岳欽於82
    年6月9日為訴外人陳瑞欣向被上訴人借款3,000萬元為連帶
    保證時，被上訴人應即認識張岳欽對被上訴人所負債務顯已
    逾系爭抵押權擔保之最高限額480萬元，被上訴人何以於83
    年9月9日張岳欽借貸230萬元時，仍貸放之。
  3.況張岳欽將擔保系爭抵押權之系爭土地出售予紀陳秀貞後，
    紀陳秀貞已自89年2月23日起至90年11月8日代張岳欽清償23
    0萬元之借款，且據紀陳秀貞清償230萬元之被上訴人之放款
    利息清單上，已明確記載「剩餘本金0.00」，是雙方若均認
    識欲將張岳欽向被上訴人所為借貸關係以外之債權債務併納
    入系爭抵押權之擔保範圍，則在紀陳秀貞以張岳欽名義清償
    230萬元借款後，尚有連帶保證之3,000萬元債務未清償完畢
    ，被上訴人何以於90年11月8日之放款利息清單上註記「剩
    餘本金0.00」之字樣。
  4.綜上所述，張岳欽與被上訴人於81年間設定系爭抵押權時，
    其等所認識及所約定之擔保範圍應未及於3,000萬元之連帶
    保證債務。故於紀陳秀貞代張岳欽清償230萬元借款，且上
    訴人於92年間購買系爭土地並已辦理所有權登記，又系爭抵
    押權之存續期間亦已屆期，則上訴人向被上訴人請求核發清
    償證明及塗銷系爭抵押權之設定登記，自非無據。
(三)、在本院補充陳述：
  1.系爭抵押權設定契約係定型化契約，且加重張岳欽之責任，
    對張岳欽有重大不利益，張岳欽僅為一般農民，對於系爭抵
    押權設定書所載各項約定條款未必盡然皆曾詳細審閱，被上
    訴人相關職員亦未必就各項約定條款，對張岳欽善盡解說告
    知之責，是自難期待張岳欽對該約定書內所載各項約定條款
    俱能明確知悉、認識且無異議。是關於系爭抵押權之範圍包
    含連帶保證債務之約定，顯然確有「加重他方當事人之責任
    者」及「其他於他方當事人有重大不利益者」等，顯失公平
    情形，依民法第247條之1規定，該部分應為無效。
  2.況張岳欽已將系爭土地５筆出售予紀陳秀貞，紀陳秀貞已代
    償借款完畢，且被上訴人亦出具90年11月8日「剩餘本金0.0
    0」之放款利息清單予紀陳秀貞，若張岳欽猶有連帶保證債
    務3,000萬元未完全清償，被上訴人豈有可能在上開放款利
    息清單上註記「剩餘本金0.00」之理，足見張岳欽與被上訴
    人在系爭抵押權設定契約時，雙方對於系爭抵押權之擔保範
    圍是否含除借款以外因其他法律關係所生債務，並未有明確
    之認識，是足認系爭抵押權擔保範圍僅及於張岳欽向被上訴
    人借款所生之債權債務關係而已。
  3.被上訴人雖辯稱伊之所以未要求張岳欽針對不足供擔保之超
    逾金額提供足額擔保，乃因上揭3,000萬元借款之主債務人
    係陳瑞欣，並非張岳欽云云，然張岳欽既為上揭3,000萬元
    借款債務之連帶保證人，被上訴人依法自可於上揭3,000萬
    元債務清償期屆至時，僅向張岳欽主張履行清償上揭3,000
    萬元借款債務。此時，若張岳欽有上述擔保不足額之情事，
    勢必影響被上訴人就上揭3,000萬元債權對於張岳欽之求償
    。關此擔保不足額影響日後求償情事，被上訴人既為熟稔於
    辦理貸放款業務者，焉有不知且毫無警覺之理！是被上訴人
    辯稱上該3,000萬元借款債務在本質上因非屬於張岳欽之債
    務，故在估算張岳欽向上訴人所貸借款項總額時，未予計算
    入，故仍繼續放款予張岳欽云云，實非合理。可見，被上訴
    人在貸放前揭230萬元予張岳欽時，其自身並未認識到上揭
    3,000萬元連帶保證債權係屬系爭抵押權之擔保範圍。
  4.又於物保責任與人保責任競合時，係採物之擔保責任優先為
    原則，本件被上訴人雖執有台灣南投地方法院債權憑證，然
    自該債權憑證所載內容，顯然尚未就陳瑞欣所提供之擔保物
    拍賣充債，卻擬先拍賣上訴人所有財產，依民法第247條之1
    規定，當有顯失公平之情形。再依民法第881之6條第2項規
    定，因系爭抵押權所擔保之債權業經紀陳秀貞清繳完竣，上
    訴人嗣從紀陳秀貞再善意受讓上揭共同擔保系爭抵押權之系
    爭土地，依上揭民法規定，被上訴人就紀陳秀貞所承擔之部
    分，已不得行使最高限額抵押權，則被上訴人對於上訴人自
    亦不得再主張系爭抵押權之行使。
二、被上訴人則以：
(一)、依張岳欽於81年8月10日將系爭土地設定最高限額抵押權予
    被上訴人時，所簽立之抵押權設定契約書其他約定事項第1
    條約定：「立抵押權設定契約書人（擔保物提供人）所提供
    之本抵押物之擔保範圍包括債務人、擔保物提供人對抵押權
    人南投縣名間鄉農會為擔保貴會現在（包括過去所負現在尚
    未清償）將來所負之借款、票據、保證、損害賠償等以及其
    他一切債務，即在本抵押權設定契約書所定債權本金最高限
    額以內之清償及其利息、遲延利息、違約金、執行抵押權費
    用以及因債務不履行而發生之全部損害之賠償」、第3條約
    定：「債務人、擔保物提供人對於擔保物之處分委任貴會為
    全權代理人、本抵押權設定契約書同時並為授權之證明，在
    債務之本息及各項費用未全部清償以前，債務人、擔保物提
    供人決不撤銷委任。」、第14條約定：「本契約書所載債務
    人、擔保物提供人均包括其繼承人、受讓人、法定代理人、
    破產管理人或遺產管理人。」，及其為陳瑞欣對被上訴人借
    款為連帶保證人時，簽立之授信約定書第11條約定：「立約
    人所保證之債務，如主債務人未依約履行，立約人當即負責
    ，立即如數付清，毋須先就擔保物受償，得逕向立約人求償
    。」以觀，張岳欽未經被上訴人同意，擅自出售系爭土地，
    且其連帶保證陳瑞欣之債務亦未全部清償，是被上訴人自得
    不為塗銷系爭最高限額抵押權之設定登記。
(二)、系爭抵押權設定契約書聲請登記以外之約定事項欄第4點，
    既已將附件「其他約定事項」作為聲請登記之一部分，該約
    定事項之內容自為系爭抵押權效力所及。且該其他約定事項
    亦將系爭抵押權所擔保包括之保證債務，於約定事項有明確
    記載，而非屬概括之擔保範圍，況保證契約繫乎保證人之一
    方是否願意與債權人簽訂為斷，若保證人認為他方（債權人
    ）之債務人信用不佳，不欲負擔保證責任，自得不與他方簽
    訂保證契約，是保證債務非張岳欽不可預期或無法控制之債
    務。另抵押權設定契約書雖係被上訴人為經營金融業務與不
    特定多數人訂立契約之用，而單方預先擬定之定型化契約，
    惟其餘擔保範圍約定之條款，均列於抵押權設定契約書其他
    約定事項之首，使用字體亦未較其他約定條款字體細小，被
    上訴人並無違反誠實信用原則或有失公允。且系爭抵押權設
    定契約書聲請登記以外之約定事項欄第2點，已明確記載「
    設定原因：借款以及其他債務之擔保。」，其擔保包括保證
    債務之約定明確。是參抵押權設定契約書聲請登記以外之約
    定事項欄第2、4點之記載及其他約定事項第1條之約定，顯
    見債務人、擔保物提供人「將來」對被上訴人所負之保證債
    務亦為系爭抵押權擔保之範圍。故抵押權設定契約書雖係定
    型化契約，然既經張岳欽同意並簽章其上，自無其所不及知
    或無磋商變更餘地，況張岳欽於簽訂系爭抵押權設定契約時
    ，對其內容未曾異議，或要求協商更改內容，故上訴人之主
    張實無理由。
(三)、按最高限額抵押權係對於債權人一定範圍內之不特定債權，
    預定一最高限額，由債務人或第三人提供抵押物予以擔保之
    特殊抵押權。故最高限額抵押權所擔保債權必須為一定範圍
    內所發生之債權。準此以觀，最高限額抵押權不僅有其特定
    性，且最高限額抵押權係從屬於此一定範圍內之法律關係，
    最高限額抵押權所擔保者，即係此項法律關係所不斷發生之
    債權，該一定範圍之法律關係即最高限額抵押權之基礎關係
    。故觀本件抵押權設定契約書其他約定事項第 1條之約定，
    此最高限額抵押權所擔保之債權範圍，係擔保張岳欽在最高
    限額範圍即480萬 元內，現在（包括過去所負現在尚未清償
    ）及將來所負之借款、票據、保證、損害賠償等以及其他一
    切債務，即在本抵押權設定契約書所定債權本金最高限額以
    內之清償及其利息、遲延利息、違約金、實行抵押權費用以
    及因債務不履行而發生之全部損害之賠償，準此，本件抵押
    權設定當時即81年 8月10日起張岳欽對被上訴人所負之債務
    ，及張岳欽於系爭抵押權契約未屆期前因借款、票據、保證
    、損害賠償之法律關係對被上訴人所負之債務，均為系爭抵
    押權擔保之範圍。而訴外人陳瑞欣於82年6月9日向被上訴人
    借款3千萬元，由張岳欽擔任連帶保證人，嗣陳瑞欣屆期未
    清償，被上訴人為求償，曾向原審法院聲請強制執行，且亦
    曾以連帶保證責任向張岳欽求償等語，資為抗辯。
(二)、在本院補充陳述：
  1.系爭抵押權契約雖為定型化契約，然與一般金融業者使用之
    契約並無不同，且文字語意甚明，並無模糊不清之處，文字
    亦不多，尤其系爭抵押權設定契約書後所附之『其他約定事
    項』第1條之記載，甚為顯眼，一般人即使無有耐心看完全
    部，亦不致於連第1條亦未閱讀，是上訴人所謂張岳欽未必
    知悉上開約定，張岳欽到庭亦供稱伊不知悉云云，並非足採
    。尤其張岳欽係上訴人之夫，伊到庭自難期待不故意偏頗、
    迴護上訴人。
  2.上開3000萬元主債務人係陳瑞欣，連帶保證人係陳水亭及張
    岳欽。即張岳欽係連帶保證人，而非主債務人。且銀行以貸
    放款項為其業務，將本求利，在業務進行上，有時必須評估
    並承擔相當程度風險。被上訴人是否放款與陳瑞欣應審酌其
    資力、信用及有無相當擔保等要件，作為是否放款及放款範
    圍之依據。即使張岳欽已經為3000萬元借貸連帶保證人，但
    是否可以繼續貸給230萬元，即屬相當風險承擔之評估，然
    要不能因此即謂被上訴人當時未認為該3000萬元保證債務屬
    於系爭抵押權擔保之範圍。系爭抵押權約定條款係由被上訴
    人方面擬定，再經張岳欽同意，且被上訴人方面又長年經營
    該放貸業務，自屬熟稔，安有不知該3000萬元屬於系爭抵押
    權擔保範圍之理，此事理至明。
  3.被上訴人在出具予紀陳秀貞之90年11月8日之放款利息清單
    雖記載「剩餘本金0.00」，然係針對張岳欽個人為主債務人
    ，向被上訴人借款所為之記載，因此單據名稱為「放款利息
    清單」。至於3000萬元部分，張岳欽係依保證關係負責，並
    非依借貸即放款關係負責，自不在該放款清單應記載範圍內
    。
  4.上訴人主張第三人紀陳秀貞有與債務人張岳欽約定「由紀陳
    秀貞承擔系爭抵押權所擔保之全部債權債務」，已屬無據。
    況且，即認為紀陳秀貞與張岳欽間，確有「由紀陳秀貞承擔
    系爭抵押權所擔保之全部債權債務」之約定。然民法第881-
    6條規定，係以「經第三人承擔債務，而債務人免其責任者
    」為其要件。而民法第301條則規定：「第三人與債務人訂
    立契約承擔其債務，非經債權人承認，對於債權人，不生效
    力。」，而本件債權人即被上訴人，始終未承認此項債務承
    擔，此觀原審卷第33-36頁放款利息清單，戶名全部為張岳
    欽，而非紀陳秀貞，至為灼然。則本件並未經合法之債務承
    擔，債務人張岳欽始終並未免其責任，自無民法第881-6條
    適用餘地。
三、原審審酌兩造提出之攻擊防禦方法後，判決駁回上訴人之訴
    。上訴人不服，提起上訴，於本院聲明：(一)原判決廢棄；(二)
    上廢棄部分，確認上訴人所有坐落南投縣名間鄉○○段1090
    、1119、1120、1125、1126地號等5筆土地於81年以南登字
    第11228號收件、81年8月13日登記，權利人為被上訴人，抵
    押債權總金額最高限額480萬元之抵押債權不存在，被上訴
    人應塗銷上開抵押權設定登記；(三)歷審之訴訟費用均由被上
    訴人負擔。被上訴人於本院答辯聲明：(一)上訴駁回；(二)訴訟
    費用由上訴人負擔。
四、上訴人主張系爭土地之原所有人即訴外人張岳欽於81年8月
    10日為被上訴人設定最高限額為480萬元、存續期間自81年8
    月10日至96年8月10日之系爭最高限額抵押權，而系爭抵押
    債權230萬元業已清償，而張岳欽擔任訴外人陳瑞欣之連帶
    保證人，惟陳瑞欣向被上訴人借款3000萬元之本金、利息、
    違約金尚未清償完畢等情，業據上訴人提出系爭土地之土地
    登記簿謄本（系爭土地重測前之地號）等件為證，並為兩造
    所不爭執，堪信此部分之主張為真實。
五、兩造之爭執在於：(一)張岳欽所負之保證債務是否屬於系爭最
    高限額抵押權之擔保範圍？(二)系爭抵押權設定契約之條款是
    否有顯失公平而無效之情形？
六、張岳欽所負之保證債務是否屬於系爭最高限額抵押權之擔保
    範圍？
(一)、按最高限額抵押權者，係指債務人或第三人提供其所有之不
    動產，就債權人對債務人一定範圍內之不特定債權，預定一
    最高限額，並在該金額限度內為擔保之特殊抵押權。故最高
    限額抵押權所擔保之債權，必係在一定範圍內之法律關係（
    即基礎關係）所不斷發生之債權。準此以觀，最高限額抵押
    權不僅有其特定性，且最高限額抵押權係從屬於此一定範圍
    內之法律關係。
(二)、查張岳欽於81年8月10日將系爭土地設定系爭最高限額抵押
    權予被上訴人時，張岳欽與被上訴人所簽立之抵押權設定契
    約書，其中「聲請登記以外之約定事項」欄，包含「如附件
    其他約定事項所載」，系爭其他約定事項第1條約定載明：
    「立抵押權設定契約書人（擔保物提供人）所提供之本抵押
    物之擔保範圍包括債務人、擔保物提供人對抵押權人南投縣
    民間鄉農會（以下簡稱貴會）為擔保貴會現在（包括過去所
    負現在尚未清償）將來所負之借款、票據、保證、損害賠償
    等以及其他一切債務、即在本抵押權設定契約書所定債權本
    金最高限額以內之清償及其利息、遲延利息、違約金、執行
    抵押權費用以及因債務不履行而發生之全部損害之賠償。」
    （見原審卷第55頁）。其中擔保基礎之法律關係諸如「借款
    、票據、保證、損害賠償」之約定，其擔保之對象明確，亦
    無任何使張岳欽無從認識或理解之情事，應不致使抵押人即
    張岳欽負擔不可預測之債務及使抵押物更受「無限制」限額
    之拘束，對張岳欽並無保護欠周之虞，自應認其為有效。
(三)、次按抵押權所擔保之債權，其種類及範圍，屬於抵押權之內
    容，依法應經登記，始生物權之效力，但如因內容過於冗長
    ，登記簿所列各欄篇幅不能容納記載，可以附件記載，作為
    登記簿之一部分。因此關於最高限額抵押權所擔保之債權，
    雖未記載於土地登記簿，然於聲請登記時提出之最高限額抵
    押權設定契約書，有該項債權之記載者，此契約書既作為登
    記簿之附件，自為抵押權效力所及，最高法院84年台上字第
    1967號判例意旨可資參照。經查系爭抵押權設定契約書之約
    定事項4.約定：「如附件其他約定事項所載。」一語（見原
    審卷第54頁），而系爭不動產抵押權設定契約書其他約定事
    項第1條既已載明擔保物提供人就債務人、擔保物提供人對
    被上訴人所負之保證債務亦為抵押權效力所及，本件系爭借
    款債務人張岳欽既擔任訴外人陳瑞欣於82年6月9日向被上訴
    人借款3千萬元之連帶保證人，陳瑞欣目前尚積欠被上訴人
    本金3千萬元及利息、違約金，有原法院投院太93執義字第
    807 8號債權憑證在卷可佐，並經原法院依職權調閱該院96
    年度拍字第319號卷核閱屬實（見原審卷第101、102頁），
    被上訴人自可對張岳欽請求連帶清償陳瑞欣尚積欠被上訴人
    之借款債務。準此，張岳欽基於保證之法律關係所生債務，
    自應包括於系爭最高限額抵押權擔保之債權範圍內。
七、系爭抵押權設定契約之條款是否有無顯失公平而無效之情形
    ：
(一)、按「依照當事人一方預定用於同類契約之條款而訂定之契約
    ，為左列各款之約定，按其情形顯失公平者，該部分約定無
    效：．．．二、加重他方當事人之責任者。．．．四、其他
    於他方當事人有重大不利益者。」，民法第247條之1第2、4
    款定有明文。惟88年4月21日民法債編增訂該條規定之立法
    理由，乃鑑於我國國情及工商發展之現況，經濟上強者所預
    定之契約條款，他方每無磋商變更之餘地，為使社會大眾普
    遍知法、守法，防止契約自由之濫用及維護交易之公平，而
    列舉4款有關他方當事人利害之約定，為原則上之規定，明
    定「附合契約」之意義，及各款約定按其情形顯失公平時，
    其約定為無效。是該條第2款所謂「加重他方當事人之責任
    」，係指一方預定之契約條款，為他方所不及知或無磋商變
    更之餘地而言，所謂「按其情形顯失公平者」，係指依契約
    本質所生之主要權利義務，或按法律規定加以綜合判斷有顯
    失公平之情形而言（最高法院92年度台上字第1395號、91年
    度台上字第2336號判決意旨參照）。系爭不動產抵押契約乃
    被上訴人為經營金融業務與不特定多數人訂立契約之用，而
    單方預先擬定之契約條款，屬定型化契約之態樣，自有民法
    第247條之1規定之適用。惟觀諸除「其他一切債務」外之其
    餘擔保範圍條款約定，其列於不動產抵押權設定契約書其他
    約定事項之首，使用字體並未較其他約定條款字體為細小，
    此與部分定型化契約制訂者將約定之重要事項故意以較小之
    字體記載並藏置於契約不明顯處，二者顯不相同，難認被上
    訴人有何違反誠實信用原則或有失公允。
(二)、又基於契約自由原則，借款人向銀行提出借款之要約，銀行
    並無強制承諾之義務，依一般銀行實務，須審酌借款人之資
    力、信用及有無提供相當擔保等要件，作為是否放款及範圍
    之依據，其中就最高限額抵押權設定方式，銀行所冒之風險
    較低，較能增強其對於借款人之放款意願，借款人亦能以較
    優惠之條件或較低之放款利率自銀行獲得融資，目前銀行抵
    押貸款之放款利率，遠低於民間借貸利率，故銀行以是否提
    供抵押物擔保及抵押擔保之效力範圍等因素，作為考量依據
    ，乃平等互惠。而是否提供擔保訂定抵押權設定契約書，擬
    設定以特定債權為範圍之普通抵押權或最高限額抵押權，或
    擬提供何種價值之抵押物，最高限額抵押權之存續期間等等
    ，於簽約前均任由當事人自由決定。查系爭擔保範圍條款之
    對象明確，尚不致令張岳欽負擔不可預測之債務，已如前述
    ，且觀諸辦理系爭抵押權設定登記時張岳欽所出具之切結書
    ，其上載明「立切結書人張岳欽茲向會借款（包括保證）茲
    以．．．土地及該地上建物或定著物設定抵押權予貴會做為
    債權之擔保，．．」等語（見原審卷第78頁背面），即特別
    表明系爭抵押權所擔保之債權包括保證乙節，是張岳欽於本
    院前審證稱其在簽定系爭抵押權契約書及其他事項約定書時
    ，並不知其擔保範圍包含保證債務云云，委不足採。況保證
    契約繫乎保證人之一方是否願意與債權人簽訂為斷，若保證
    人認為他方（債權人）之債務人信用不佳，不欲負擔保證責
    任，自得不與他方簽訂保證契約，是保證債務並非張岳欽不
    可預期或無法控制之債務。從而，系爭抵押權設定契約書雖
    係定型化契約，然既經張岳欽同意並簽章其上，自無其所不
    及知或無磋商變更餘地，張岳欽於本院前審雖另證稱設定抵
    押貸款時其未詳閱約定書內容，農會人員亦無告知擔保範圍
    云云，惟為被上訴人所否認，上訴人又未能提出其他證據，
    以證明證人證言為真實，且張岳欽為上訴人之夫，其所為證
    言難認無偏頗之虞，自難僅憑證人張岳欽此部分證言，即為
    上訴人有利之認定。因此，張岳欽於簽訂系爭抵押權設定契
    約時，對其內容未曾異議，或要求協商更改內容，自不得於
    事後否認雙方所協議之內容，從定型化契約解釋原則，自無
    從認包括保證債務在內之系爭擔保範圍條款（「其他一切債
    務」除外）之約定為無效，亦不生任意擴張岳欽之責任，尚
    難遽指有單方面加重張岳欽之責任或其他重大不利益而顯失
    公平之情事。
八、上訴人不得請求塗銷系爭最高限額抵押權登記：
(一)、按最高限額之抵押契約倘定有存續期間者，訂立契約之目的
    ，顯在擔保存續期間內所發生之債權，凡在存續期間所發生
    之債權，皆為抵押權效力所及，於存續期間屆滿前所發生之
    債權，債權人在約定限額範圍內，對於抵押物均享有抵押權
    ，除債權人拋棄為其擔保之權利外，自無許抵押人於抵押權
    存續期間屆滿前，任意終止此種契約。縱令嗣後所擔保之債
    權並未發生，僅債權人不得就未發生之債權實行抵押權而已
    ，非謂抵押人得於存續期間屆滿前終止契約而享有請求塗銷
    抵押權設定登記之權利，最高法院著有66年台上字第1097號
    判例可資參照。又按不動產所有人設定抵押權後，得將不動
    產讓與他人。但其抵押權不因此而受影響，民法第867條定
    有明文。
(二)、系爭抵押權擔保之債權範圍包含張岳欽對於被上訴人之保證
    債務，而張岳欽因就陳瑞欣借款保證而生之債務仍有本金3
    千萬元及其利息、違約金尚未清償事實，為上訴人所不否認
    ，則系爭最高限額抵押權所擔保之張岳欽借款債權230萬元
    縱使經紀陳秀貞全部清償完畢，但系爭最高限額抵押權仍對
    已存在之上開保證債權繼續存在；系爭土地雖已移轉登記與
    上訴人，仍不受影響，上訴人並無請求塗銷系爭最高限額抵
    押權設定登記之權利。
(三)、至上訴人主張張岳欽於85年間將共同擔保系爭抵押權之系爭
    土地出售與訴外人紀陳秀貞時，雙方即約定由紀陳秀貞承擔
    系爭抵押權所擔保全部債權債務，則依民法第881-6條第2項
    規定，張岳欽自得免其責任，被上訴人就上開紀陳秀貞所承
    擔之部分，當不得行使最高限額抵押權云云。惟查民法第88
    1條之6第2項係規定：「最高限額抵押權所擔保之債權，於
    原債權確定前經第三人承擔其債務，而債務人免其責任者，
    抵押權人就該承擔之部分，不得行使最高限額抵押權」，而
    債務人免責的債務承擔，於第三人與債務人訂立契約之情形
    ，非經債權人承認，對於債權人不生效力，為民法第301條
    所明定。本件上訴人既主張第三人紀陳秀貞係與債務人張岳
    欽約定承擔張岳欽對被上訴人之債務，則依前開規定，紀陳
    秀貞與張岳欽間債務承擔之約定，非經債權人即被上訴人承
    認，對於被上訴人不生效力。被上訴人辯稱其始終未承認此
    項債務承擔，此觀被上訴人之放款利息清單（見原審卷第33
    -36頁），其上戶名全部仍為張岳欽而非紀陳秀貞，應堪採
    信，是縱使紀陳秀貞業代張岳欽清償對被上訴人之借款債務
    ，然債務人張岳欽始終並未免其責任，自無民法第881-6條
    第2項適用之餘地，是上訴人上開主張並無可採。
(四)、上訴人另主張訴外人陳瑞欣向被上訴人借貸3000萬元，張岳
    欽為其連帶保證人後，被上訴人即應認識到張岳欽對被上訴
    人所負債務，已明顯逾系爭抵押權最高限額480萬元，何以
    張岳欽於83年9月9日再向被上訴人借貸230萬元時，被上訴
    人猶續貸放，未另請提供擔保，足見即被上訴人本身亦未認
    識到上開3000萬元連帶保證債務係屬系爭抵押權擔保範圍內
    云云。惟查，上開3000萬元主債務人係陳瑞欣，連帶保證人
    係陳水亭及張岳欽，即張岳欽係連帶保證人，而非主債務人
    。且銀行以貸放款項為其業務，將本求利，在業務進行上，
    有時必須評估並承擔相當程度風險。被上訴人是否放款與陳
    瑞欣應審酌其資力、信用及有無相當擔保等要件，作為是否
    放款及放款範圍之依據。是，即使張岳欽已經為3000萬元借
    貸連帶保證人，但是否可以繼續貸給230萬元，即屬相當風
    險承擔之評估，然要不能因此即謂被上訴人當時未認為該30
    00萬元保證債務屬於系爭抵押權擔保之範圍。
(五)、又上訴人主張被上訴人在出具予紀陳秀貞之90年11月8日之
    放款利息清單上，明確記載「剩餘本金0.00」，並未計算該
    3000萬元債務，顯見張岳欽與被上訴人簽訂系爭抵押權設定
    契約時，雙方對於系爭抵押權之擔保範圍是否含有除借款利
    息以外因其他法律關係所生債務，均未有明確之認識與合意
    …云云。然，「放款利息清單」顧名思義乃針對主債務人向
    被上訴人借款之利息記載清單，本件關於張岳欽個人為主債
    務人，向被上訴人之借款為230萬元，經紀陳秀貞代償張岳
    欽向被上訴人之上開借款完畢後，被上訴人出具之放款利息
    清單上記載「剩餘本金0.00」；至於3000萬元部分，張岳欽
    係依保證關係負責，並非依借貸即放款關係負責，被上訴人
    未將其列入該放款清單應記載範圍內，並無違誤。是上訴人
    上開主張亦無可採。
九、綜上所述，前揭3千萬元借款之連帶保證債務既屬系爭最高
    限額抵押權所擔保債務，即在本抵押權設定契約書所定債權
    本金最高限額以內，為系爭最高限額抵押權之效力所及，而
    被上訴人未曾同意塗銷系爭最高限額抵押權登記，且該筆3
    千萬元借款，迄今尚欠被上訴人本金3千萬元及利息、違約
    金，被上訴人自得行使系爭最高限額抵押權，系爭土地雖已
    移轉登記與上訴人，仍不受影響；上訴人並無請求塗銷系爭
    最高限額抵押權設定登記之權利，則上訴人請求確認系爭抵
    押債權不存在，被上訴人並應塗銷上開抵押權設定登記，為
    無理由，不應准許。原審為上訴人敗訴之判決，並無不合。
    上訴意旨猶執前詞指摘原判決不當，求予廢棄改判，為無理
    由，應予駁回。
十、本件事證已臻明確，兩造所提其餘攻擊防禦方法，與判決結
    果不生影響，爰不一一論述。
十一據上論結，本件上訴為無理由，依民事訴訟法第449條第1項、
  第78條，判決如主文。
中    華    民    國    99    年    4     月    20    日
                民事第五庭    審判長法  官  童有德
                                    法  官  鄭金龍
                                    法  官  王重吉
以上正本係照原本作成。
如對本判決上訴，須於收受判決送達後20日內向本院提出上訴書
狀，其未表明上訴理由者，應於提出上訴後20日內向本院提出上
訴理由書（須按他造人數附具繕本）。
上訴時應提出委任律師為訴訟代理人之委任狀。具有民事訴訟法
第466條之1第1項但書或第2項之情形為訴訟代理人者，另應附具
律師及格證書及釋明委任人與受任人有該條項所定關係之釋明文
書影本。
                                    書記官  林玉惠
中    華    民    國    99    年    4     月    20    日
                                                      Ｖ

司法院資訊處製作；財團法人民間司法改革基金會備份。
